臺北高等行政法院判決　　　　　　　　　　　　　　　九十年度簡字第七六七二號
　　　　　　　　　　　　　　　.
　　原　　　告　甲○○
　　被　　　告　臺北市稅捐稽徵處
　　代　表　人　乙○○處長）.
　　訴訟代理人　丙○○
右當事人間因地價稅事件，原告不服臺北市政府中華民國九十年四月二十六日府訴字
第九○○二四八二九○一號訴願決定，提起行政訴訟，本院判決如左：
　　主  文
原告之訴駁回。
訴訟費用由原告負擔。
　　事  實
一、事實概要：
    原告所有坐落臺北市○○區○○段一小段五十八、五十八之三地號應有部分土地
    （地上建物門牌號碼：臺北市○○○路○段八十二號六樓之一、同路段七十號地
    下一、二樓及同路段九十二號之三等三戶房屋），面積分別為二八‧四平方公尺
    及九‧○五平方公尺，經被告所屬大安分處核定，其中一‧二九平方公尺及○‧
    四一平方公尺按自用住宅用地稅率課徵地價稅，其餘部分面積則按一般用地稅率
    課徵地價稅，並副知被告所屬萬華分處，萬華分處乃依法核定原告所有系爭應有
    部分土地八十八年地價稅計新台幣（下同）一八、四四四元，原告不服，申請復
    查，未獲變更，提起訴願，亦遭決定駁回，原告不服，遂向本院提起行政訴訟。
二、兩造聲明：
　(一)原告聲明：
    1.訴願決定及原處分均撤銷。
    2.訴訟費用由被告負擔。
　(二)被告聲明：
    1.駁回原告之訴。
    2.訴訟費用由原告負擔。
三、兩造之爭點：被告將原告所有坐落臺北市○○區○○段一小段五十八、五十八之
    三地號應有部分土地，面積分別為二八‧四平方公尺及九‧○五平方公尺，核定
    其中一‧二九平方公尺及○‧四一平方公尺按自用住宅用地稅率課徵地價稅，其
    餘部分面積則按一般用地稅率課徵地價稅是否合法有據？
　(一)原告主張之理由：
    1.原告所有坐落臺北市○○區○○段一小段五十八地號土地，應有部分面積為二
      八‧四平方公尺及五十八之三地號共有土地，應有部分面積為九‧○五平方公
      尺，合計面積為三七．四五平方公尺，而該處地上建物依台北市政府大安地政
      事務所核發之建物所有權狀所載，建號二六九七總面積一二九．五六平方公尺
      及建號二六九六總面積三○．二九平方公尺為原告單獨所有，又建號二七五三
      面積四、八九八．四平方公尺及建號二七五二面積四、五一一．八一平方公尺
      為共有（共同使用部分），共有人均無設籍該門牌號碼，如同路段七十六號五
      樓之三，同路八十二號四樓之四及八十二號五樓之五等，均亦維持「自用住宅
      用地」，此部分設有大樓管理委員會任管理人，並無分管契約，而該部分僅為
      利用原有空間設置機器房、抽水機、停放車輛及防空避難室等使用部分而未收
      取費用或出租或由所有人按月分擔水電、清潔維護費而非營業，依法免予課徵
      房屋在案，亦為被告所自承。按「共有財產，由管理人負納稅義務。」稅捐稽
      徵法第十二條定有明文，是此部分建物面積計二八八．七一平方公尺，換算土
      地面積比例為二四．一平方公尺，應由管理人負納稅義務。被告所稱管理人設
      地下一樓編號三十八至四十二號車位由原告使用，依民法第七百五十七條規定
      ：「不動產物權，依法律行為而取得，設定喪失，及變更者，非經登記不生效
      力。」顯被告稱該部分為原告所有，實依法無據。另外建號二七五三號應有部
      分二八．四一平方公尺部分，被告未提，因其都是未分管的機房設施，與二七
      五二建號同，故其餘建號二六九六全部及建號二六九七部分扣除自用住宅面積
      外，餘三三平方公尺為忠揚工程股份有限公司（下稱忠揚公司）聯絡處，應課
      徵「一般用地」稅率地價稅，即原告依法應負納稅義務僅有一三．三五平方公
      尺。
    2.建號二六九七部分原告與忠揚公司訂有房屋租賃契約，依租賃契約條件第一條
      ：承租人使用面積為三三平方公尺，第二條：租賃期限自民國八十七年十月一
      日起至八十八年九月三十日止，第三條：租金每個月二十萬元，餘建物為「自
      用住宅」使用。而租賃屆滿，雙方不再續約，承租人並依約遷搬，其使用部分
      並交還原告，而原告於八十八年十月一日向被告依法申請自用住宅用地稅率課
      徵地價稅，並按住家用稅率課徵房屋稅，惟被告所屬大安分處八十八年十月八
      日以所揭地上房屋尚有忠揚公司營業（或執行業務）登記資料為由，函復否准
      依法之申請。
    3.被告稱承租人經原告同意至八十八年十二月十五日止供承租人無償使用，與事
      實不符，有違常理，且前經原告向被告於八十八年十月一日申請「自用住宅」
      使用在案可證，又未見被告提出原告之同意書以資證明其主張。而八十九年十
      一月十三日，事隔一年多，被告竟令承租人出具不實之聲明書以資抗辯，實不
      足採。被告稱承租人於八十九年三月六日變更營業登記日期，臆測於該日遷出
      之認定，查與事實不符，亦與前陳八十八年十二月十五日前遷出，說詞自相矛
      盾，實無足採信。而承租人於何時辦營業登記及撤銷或變更登記，原告並無所
      知悉，亦與本件依法實際申請「自用住宅」用地使用無關。原告如何用水、用
      電與本件有何法律關係，被告未據論明，實空言主張，依法無據。
    4.被告稱建物建號○二七五二之共有部分，定有分管契約，各共有人就應有部分
      各自分別使用管理，而原告之應有部分全部出租供停車使用，並以洪羅絲於世
      華聯合商業銀行00000000000帳戶收取租金乙節查與前陳之事實不
      符，而被告所稱之承租人為何？租金多少？期限？租賃契約？均未據論明，而
      被告辯稱有六個車位（面積多少？）出租收取租金（每月約七千元），又租金
      竟有稱「約」多少？依世華聯合商業銀行九十年五月九日出具該帳戶存款明細
      分戶帳記錄，顯見被告說詞與事實不符。
    5.依土地稅法第九條、第十七條第一項第一款、第四十一條第一項平均地權條例
      第三條、同法第二十條及財政部六十七年四月一日台財稅第三二一一七號函釋
      規定，原告業於前揭土地（一處）設籍，原告亦無他處土地，而該一處土地面
      積合計三七．四五坪，未超過法定三公畝土地，且於開徵日八十八年十一月十
      六日四十日前即八十八年十月一日申請「自用住宅」使用，申請日該處土地地
      上建物並無出租或供營業用之使用情形，依法該處土地面積三十七．四五坪全
      部依法有按千分之二稅率課徵地價稅之適用，依被告核定之地價一、九一三、
      九七二元，應納稅額為三、八二八元，而被告竟核課一八、四四四元，依法有
      違。
    6.被告以行政管理，依建物門牌編號，把法定「土地」一處分割三處，限縮法律
      所無之規定，於法有違，復以「營業登記」為認定該「住宅用地」申請否准之
      要件，增列法律所無之規定，亦與前財政部函釋規定不符，有違稅捐稽徵法第
      一條之一規定，其核課自屬有誤。而被告臆測八十八年十月一日原告依法申請
      自用住宅用地時有出租及供營業使用之情形，查與事實不符，亦經原告否認其
      不實之事證。另被告所提最高行政法院九十一年裁字第一七三號裁定與本件並
      無法律關係，且原告亦對之提起再審。
　(二)被告主張之理由：
    1.按土地稅法第九條規定：「本法所稱自用住宅用地，指土地所有權人或其配偶
      、直系親屬於該地辦竣戶籍登記，且無出租或供營業用之住宅用地。」同法第
      十七條第一項第一款規定：「合於左列規定之自用住宅用地，其地價稅按千分
      之二計徵：一、都市土地面積未超過三公畝部分。」同法施行細則第四條規定
      ：「本法第九條之自用住宅用地，以其土地上之建築改良物屬土地所有權人或
      其配偶、直系親屬所有者為限。」財政部八十年五月二十五日台財稅第八○一
      二四七三五○號函釋規定：「說明：二、˙˙˙依土地稅法第十七條及第十八
      條規定，得適用特別稅率之用地，於適用特別稅率之原因、事實消滅時，應自
      其原因、事實消滅之次期起恢復按一般用地稅率課徵地價稅。˙˙˙」財政部
      八十九年三月十四日台財稅第○八九○四五○七七○號函檢送「研商同一樓層
      房屋部分供自用住宅、部分供非自用住宅使用，其座落基地如何依房屋實際使
      用情形之面積比例，分別按自用住宅用地、一般用地稅率課徵地價稅、土地增
      值稅」相關事宜會議紀錄五、會商結論：「同一樓層房屋部分供自用住宅使用
      ，其供自用住宅使用與非自用住宅使用部分能明確劃分者，該房屋座落基地得
      依房屋實際使用比例計算所占土地面積，分別按自用住宅用地及一般用地稅率
      課徵地價稅˙˙。」。
    2.原告所有坐落臺北市○○區○○段一小段五十八地號及五十八之三地號等二筆
      共有土地，面積分別為二八‧四平方公尺及九‧○五平方公尺，經被告所屬大
      安分處核定，其中一‧二九平方公尺及○‧四一平方公尺部分按自用住宅用地
      稅率課徵地價稅，餘共有土地面積則按一般用地稅率課徵地價稅，並副知被告
      所屬萬華分處，萬華分處乃依法核定原告所有系爭共有土地八十八年地價稅計
      一八、四四四元，原核定洵屬有據。次查原告所有系爭共有土地，地上建物計
      有(1)臺北市○○○路○段八十二號六樓之一（房屋課稅面積一五二˙六平方公
      尺），自八十六年十月十七日起至八十八年十二月十五日止供忠揚公司作營業
      使用，此有被告營利事業設立登記資料表、忠揚公司八十七年六月二十九日、
      八十九年十一月十三日出具之聲明書、原告與忠揚公司間自八十六年十月一日
      至八十七年九月三十日、八十七年十月一日至八十八年九月三十日之房屋租賃
      契約書二件及財政部台灣省北區國稅局各類所得扣繳稅款繳款書等影本附卷可
      稽，原告訴稱八十八年十月至同年十二月已無出租供忠揚公司營業使用，惟按
      忠揚公司於八十九年十一月十三日出具聲明書陳稱：「˙˙˙因一時之間找不
      到理想的辦公地點經商得甲○○小姐之同意在二點五個月內（十二月十五日以
      前）無償借予使用至找到新辦公地點，期滿即遷移他處˙˙˙」；及系爭建物
      自八十七年九月至八十八年十一月止各期用水度數界於十一至十五區間、八十
      九年一月期用水度數為四十四度（分攤度數三十三度）；八十八年七月至八十
      九年六月各期用電度數，其中八十八年八月至八十八年十月期用電度數大約三
      千多度，八十八年十二月期用電度數為一、六九二度，八十九年二月期用電度
      數為七八八度，成遞減趨勢，此有臺北自來水事業處南區營業分處八十九年十
      月六日北市水南營抄字第八九三三三八六九○○號函、臺灣電力公司台北市區
      營業處八十九年十月二日北市區資核字第○九三一號函等正本足憑；忠揚公司
      於八十八年十二月十三日與孔珊樂簽訂房屋租賃契約書載明：「˙˙˙租賃房
      屋座落臺北市○○路五十六巷十五號五樓˙˙˙租賃期間自民國八十九年一月
      一日起至八十九年十二月三十一日止˙˙˙」；又被告所屬大安分處查得忠揚
      公司於租約期滿後八十八年十月一日起至八十九年三月六日遷出止，仍有於復
      興南路一段八十二號六樓之一繼續購買統一發票及申報銷售額；另大安分處於
      八十八年二月五日派員至系爭房屋現場勘查並詢問承租人忠揚公司，忠揚公司
      陳稱自八十六年十月十七日起即在系爭房屋登記營業，全戶僅留一小房間約五
      至六坪（約二十平方公尺）供原告使用，並於其八十七年六月二十九日出具之
      聲明書中加註說明。綜上所述，忠揚公司於八十八年九月三十日與原告終止合
      約至同年十二月十五日止仍有於該址營業，應堪採信。(2)同路段九十二之三號
      （房屋稅課稅面積二十五‧九平方公尺），並無原告或其配偶、直系親屬於該
      房屋內辦竣戶籍登記，大安分處乃按一般用地稅率課徵地價稅。(3)同路段七十
      號地下一、二樓，房屋稅課稅面積四、五一一‧八平方公尺，為停車場、公廁
      、管理員室、變電所，原告應有部分為一○四○分之六十，面積計二六○‧三
      平方公尺，計有六個停車位及與其他所有權人分別共有公共設施，大安分處於
      八十九年六月十三日派員至現場勘查實際使用情形時，經該大樓地下停車場管
      理員指稱地下一樓編號三十八至四十三號車位為原告所有，並查得該六個車位
      係出租供停車使用，支付方式係由原告之妹洪羅絲於世華聯合商業銀行000
      00000000帳戶收取租金或以現金方式收取，有車位承租人出具之說明
      書足憑，大安分處乃按一般用地稅率課徵地價稅。是以，原告訴稱忠揚公司於
      八十八年九月三十日契約屆滿日即搬遷他處，應全部按自用住宅用地稅率課徵
      地價稅，及地下一樓出租他人供停車之說詞與事實不符云云，應不足採。
    3.末查，原告所有坐落臺北市○○區○○段一小段五十八地號及五十八－三地號
      等二筆共有土地，面積分別為二八‧四平方公尺及九‧○五平方公尺，其地上
      建物面積共計四三八‧八平方公尺，其中二十平方公尺係作自用住宅使用，大
      安分處乃據以計算系爭建物實際使用比例，並依系爭建物實際使用比例計算所
      占應有部分土地面積，再分別按適用之稅率亦即自用住宅用地稅率及一般用地
      稅率核課地價稅，即其中一‧二九平方公尺及○‧四一平方公尺按自用住宅用
      地稅率課徵地價稅（28.4×（20/438.8）＝1.29；9.05×（20/438.8）＝0.41
      ），其餘部分應有部分土地面積則按一般用地稅率課徵地價稅，並副知萬華分
      處，乃依法核定原告所有系爭應有部分土地八十八年地價稅計一八、四四四元
      ，揆諸首揭法條及財政部規定，應無不合。
　　理  由
一、原告所有坐落臺北市○○區○○段一小段五十八、五十八之三地號共有土地（地
    上建物門牌號碼：臺北市○○○路○段八十二號六樓之一、同路段七十號地下一
    、二樓及同路段九十二號之三等三戶房屋），面積分別為二八‧四平方公尺及九
    ‧○五平方公尺，經被告所屬大安分處核定，其中一‧二九平方公尺及○‧四一
    平方公尺按自用住宅用地稅率課徵地價稅，其餘部分面積則按一般用地稅率課徵
    地價稅，並副知被告所屬萬華分處，萬華分處乃核定原告所有系爭應有部分土地
    八十八年地價稅計一八、四四四元，原告不服，申請復查，未獲變更，提起訴願
    ，亦遭決定駁回之事實，有台北市稅捐稽徵處大安分處八十九年六月二日北市稽
    大安乙字第八九０二二六七０００號函、台北市稅捐稽徵處萬華分處八十九年六
    月十四日北稽萬華乙字第八七００九三九一００號書函暨所附地價稅繳款書、被
    告九十年一月十六日北市稽法乙字第八九一０三六０一００號復查決定書、台北
    市政府九十年四月二十六日府訴字第九００二四八二九０一號訴願決定書在卷可
    憑。本件爭點應為被告將原告所有坐落臺北市○○區○○段一小段五十八、五十
    八之三地號共有土地，面積分別為二八‧四平方公尺及九‧○五平方公尺，核定
    其中一‧二九平方公尺及○‧四一平方公尺按自用住宅用地稅率課徵地價稅，其
    餘部分面積則按一般用地稅率課徵地價稅是否合法有據？
二、按土地稅法第九條規定：「本法所稱自用住宅用地，指土地所有權人或其配偶、
    直系親屬於該地辦竣戶籍登記，且無出租或供營業用之住宅用地。」同法第十七
    條第一項第一款規定：「合於左列規定之自用住宅用地，其地價稅按千分之二計
    徵：一、都市土地面積未超過三公畝部分。」同法施行細則第四條規定：「本法
    第九條之自用住宅用地，以其土地上之建築改良物屬土地所有權人或其配偶、直
    系親屬所有者為限。」財政部八十年五月二十五日台財稅第八○一二四七三五○
    號函釋規定：「說明：二、˙˙˙依土地稅法第十七條及第十八條規定，得適用
    特別稅率之用地，於適用特別稅率之原因、事實消滅時，應自其原因、事實消滅
    之次期起恢復按一般用地稅率課徵地價稅。˙˙˙」另財政部八十九年三月十四
    日台財稅第○八九○四五○七七○號函釋亦指明「研商同一樓層房屋部分供自用
    住宅、部分供非自用住宅使用，其座落基地如何依房屋實際使用情形之面積比例
    ，分別按自用住宅用地、一般用地稅率課徵地價稅、土地增值稅」相關事宜會議
    紀錄五、會商結論：「同一樓層房屋部分供自用住宅使用，其供自用住宅使用與
    非自用住宅使用部分能明確劃分者，該房屋座落基地得依房屋實際使用比例計算
    所占土地面積，分別按自用住宅用地及一般用地稅率課徵地價稅˙˙。」。
三、查原告所有坐落臺北市○○區○○段一小段五十八地號及五十八之三地號等二筆
    分別共有土地，面積分別為二八‧四平方公尺（總面積二四五五平方公尺，原告
    應有部分一○○○○○分之一一五七）及九‧○五平方公尺（總面積七八二平方
    公尺，原告應有部分一○○○○○分之一一五七，八十七年十月六日由五十八地
    號分割），有卷附土地所有權狀及都市土地卡可憑。又原告所有系爭應有部分土
    地，地上建物計有：
    (1)臺北市○○○路○段八十二號六樓之一（房屋課稅面積一五二˙六平方公尺）
      ，自八十六年十月十七日起至八十八年十二月十五日止供忠揚公司作營業使用
      ，此有被告營利事業設立登記資料表、忠揚公司八十七年六月二十九日、八十
      九年十一月十三日出具之聲明書、原告與忠揚公司間自八十七年十月一日至八
      十八年九月三十日之房屋租賃契約書及財政部台灣省北區國稅局各類所得扣繳
      稅款繳款書等影本附卷可稽。原告雖主張八十八年十月至同年十二月已無出租
      供忠揚公司營業使用云云。惟查，忠揚公司於八十九年十一月十三日出具聲明
      書陳稱：「本公司辦公室原租賃座落台北市○○○路○段八十二號六樓之一，
      於八十八年九月三十日與房東終止合約，因一時之間找不到理想的辦公地點經
      商得甲○○小姐之同意在二點五個月內（十二月十五日以前）無償借予使用至
      找到新辦公地點，期滿即遷移他處˙˙˙」，有聲明書在卷可憑；另據忠揚公
      司於八十八年十二月十三日與孔珊樂簽訂房屋租賃契約書載明：「˙˙˙租賃
      房屋座落臺北市○○路五十六巷十五號五樓˙˙˙租賃期間自民國八十九年一
      月一日起至八十九年十二月三十一日止˙˙˙」；又被告所屬大安分處查得忠
      揚公司於租約期滿後八十八年十月一日起至八十九年三月六日遷出止，仍有於
      復興南路一段八十二號六樓之一繼續購買統一發票及申報銷售額；另被告所屬
      大安分處於八十八年二月五日派員至系爭房屋現場勘查並詢問承租人忠揚公司
      ，忠揚公司於其八十七年六月二十九日出具之聲明書上，原載明該公司自八十
      六年十月十七日起，實際營業地址為台北市○○○路○段八十二號六樓之一確
      實無誤之外，另加註說明該址全戶僅留一小房間約五至六坪（約二十平方公尺
      ）房東（即原告）自用，其餘面積均為該公司使用，亦有聲明書可證。綜上所
      述，忠揚公司於八十八年九月三十日與原告終止合約至同年十二月十五日止仍
      有於該址營業，應堪信為真實。因此除該二十平方公尺外，其他部分自均非供
      自用住宅使用堪以認定。
    (2)同路段九十二之三號（房屋稅課稅面積二十五‧九平方公尺），因無原告或其
      配偶、直系親屬於該房屋內辦竣戶籍登記，此為原告所不否認，依前述土地稅
      法第九條規定：「本法所稱自用住宅用地，指土地所有權人或其配偶、直系親
      屬於該地辦竣戶籍登記，且無出租或供營業用之住宅用地。」規定，此部分自
      非可認係用作自用住宅使用甚明。
    (3)同路段七十號地下一、二樓（建號二七五二號），總面積為四五一一．八一平
      方公尺，原告應有部分面積一０四０分之六０，面積計二六０、三平方公尺，
      有原告所提建物所有權狀影本可憑。原告雖主張建號二七五二面積四、五一一
      ．八一平方公尺為共有（共同使用部分），共有人均無設籍該門牌號碼，如同
      路段七十六號五樓之三，同路八十二號四樓之四及八十二號五樓之五等，均亦
      維持「自用住宅用地」，此部分設有大樓管理委員會任管理人，並無分管契約
      ，而該部分僅為利用原有空間設置機器房、抽水機、停放車輛及防空避難室等
      ，使用部分未收取費用或出租或由所有人按月分擔水電、清潔維護費而非營業
      ，且依法免予課徵房屋在案云云。經查此部分為停車場、公廁、管理員室、變
      電所，其中原告就此部分計有六個停車位及與其他所有權人分別共有之公共設
      施。此部分之事實經被告所屬大安分處於八十九年六月十三日派員至現場勘查
      實際使用情形時，該大樓地下停車場管理員指稱地下一樓編號三十八至四十三
      號車位屬於原告，且牆上車位編號上均有載明使用車號，有照片影本足據，顯
      見各該車位均係原告分管後交由特定車輛固定使用，又查該六個車位係出租供
      停車使用，支付方式係由原告之妹洪羅絲於世華聯合商業銀行0000000
      0000帳戶收取租金或以現金方式收取，有車位承租人出具之說明書足憑，
      原告主張該部分僅為利用原有空間設置機器房、抽水機、停放車輛及防空避難
      室等使用部分而未收取費用或出租云云，非屬可採，此部分亦非可認係供自用
      住宅使用。
四、基上所述，原告所有坐落臺北市○○區○○段一小段五十八地號及五十八－三地
    號等二筆分別共有土地，面積分別為二八‧四平方公尺及九‧○五平方公尺，其
    地上建物面積共計四三八‧八平方公尺，其中僅二十平方公尺係作自用住宅使用
    ，被告所屬大安分處乃據以計算系爭建物實際使用比例，並依系爭建物實際使用
    比例計算所占應有部分土地面積，再分別按適用之稅率亦即自用住宅用地稅率及
    一般用地稅率核課地價稅，即其中一‧二九平方公尺及○‧四一平方公尺按自用
    住宅用地稅率課徵地價稅（28.4×（20/438.8）＝1.29；9.05×（20/438.8）＝
    0.41），其餘部分應有部分土地面積則按一般用地稅率課徵地價稅，並副知萬華
    分處，依法核定原告所有系爭應有部分土地八十八年地價稅計一八、四四四元，
    揆諸首揭法條及財政部規定，應無不合。訴願決定予以維持，亦屬妥適，原告徒
    執前詞，聲請撤銷，為無理由，應予駁回。
據上論結，本件原告之訴為無理由，爰依行政訴訟法第九十八條第三項前段，判決如
主文。
中　　　華　　　民　　　國　　九十一　　年　　  五　　月　　二十二　　日
                      臺 北 高 等 行 政 法 院   第 四 庭
                                                  法  官　陳國成
右為正本係照原本作成。
本件以訴訟事件所涉及之法律見解具有原則性者為限，始得於本判決送達後二十日
內向本院提出上訴狀並表明上訴理由，如已於本判決宣示後送達前提起上訴者，應
於判決送達後二十日內補具上訴理由（均按他造人數附繕本），且經最高行政法院
許可後方得上訴。
中　　華　　民　　國　　　九十一　　年　　　五　　　　月　　二十四　　　日
          　　　　　　　　　　　　　　    　      書記官  王英傑
